【裁判字號】    89,簡上,7
【裁判日期】    890322
【裁判案由】    分割遺產
【裁判全文】
臺灣雲林地方法院民事判決  八十九年度簡上字第七號
    上  訴  人  甲○○
    被上訴人    乙○○
右當事人間請求分割遺產事件，上訴人對於中華民國八十八年十一月三十日本院簡易
庭八十八年度家簡字第一號第一審判決提起上訴，本院判決如左：
    主  文
上訴駁回。
第二審訴訟費用由上訴人負擔。
    事  實
甲、上訴人方面：
  一、聲明：求為判決：（一）、原判決廢棄。（二）、被上訴人應將坐落雲林縣四
      湖鄉○○段第二一九一、二一九二號土地（以下簡稱系爭土地），權利持分各
      九分之一移轉登記予上訴人。
  二、陳述：除與原審判決書所載者相同茲予引用外，補稱：伊僅受兩造之母親林惠
      美電話告知辦理遺產登記事宜，伊即將印鑑證明書寄予伊母親，但並未為放棄
      遺產繼承之允諾，其他繼承人亦未能明確說明協議分割遺產之事，兩造母親及
      其他繼承人之證詞顯相互矛盾，被上訴人亦不願說明當時繼承登記之內容，伊
      於八十八年七月二日自訴外人陳明仁處取得繼承登記之其他土地權狀，始發現
      系爭土地未為公平處理，全部均登記為被上訴人之名義，為維伊之權益，請求
      判決被上訴人應返還屬於伊之土地。另兩造父親陳三六以系爭土地向銀行之借
      款於生前即已償還，被上訴人另以系爭土地向銀行借款，且伊亦有寄錢至家中
      以扶養父母。
  三、證據：援用原審之立證方法。
乙、被上訴人方面：
  一、聲明：求為判決：駁回上訴。
  二、陳述：除與原審判決書所載者相同茲予引用外，補稱：系爭土地於八十二年間
            向中小企業銀行借款債務在伊父親去世後，均由伊負責清償，父親有再
            向銀行借款，上訴人並不知悉父親借款情形，且其未曾負擔遺產費用及
            親屬扶養費用。
  三、證據：援用原審之立證方法。
    理  由
一、本件上訴人起訴主張：兩造及訴外人陳明仁、陳瑞敏、陳潁娟、陳瑞芳皆係被繼
    承人陳三六之子女，陳三六於民國八十一年三月三日死亡。伊於八十一年九月間
    因辦理繼承登記事宜，寄回印鑑證明書及印鑑章，被上訴人竟未經伊同意或授權
    ，亦未通知遺產分割協議書之內容，擅自製作分割繼承協議書，將被繼承人所有
    系爭土地持分三分之一辦理繼承登記在其名下，為此，爰依法請求被上訴人將上
    揭系爭土地所有權各九分之一權利轉登記予伊等詞。被上訴人則以：系爭土地於
    八十二年間向中小企業銀行借款債務在伊父親去世後，均由伊負責清償，父親有
    再向銀行借款，上訴人並不知悉父親借款情形，且其未曾負擔遺產費用及親屬扶
    養費用等情資以抗辯。
二、上訴人主張之事實，固據其在原審提出遺產分割協議書、土地登記申請書、土地
    謄本各一份為證，惟被上訴人否認其主張，並以前開情詞置辯，經查：
（一）、證人即兩造之母親林惠美在原審雖到庭證稱：「於八十一年間分配被繼承人
        陳三六遺產時，上訴人說他不要財產，因此將印鑑章自基隆寄因雲林，由伊
        全權處理，但伊仍將被繼承人多筆土地分配給上訴人」等情；另證人即陳三
        六之其他繼承人陳瑞芳、陳明仁、陳潁娟、陳瑞敏亦在原審到場證稱：「渠
        等父親死亡後，分財產是經過協議，當時上訴人表明他不願分財產，將印鑑
        章寄下來委託渠等母親處理，而母親基於公平原則，仍將父親所有八筆土地
        分配予上訴人繼承，系爭土地乃父親生前指定給被上訴人，且該筆土地上有
        貸款須由被上訴人負擔」等情，但核上訴人仍受分配被繼承人陳三六之其他
        財產之事實，應認為上訴人確有授權母親林惠美辦理遺產繼承及分割登記事
        宜之意思，並非有不要繼承陳三六遺產之意，是上揭證人證述上訴人不要財
        產該部分之證詞，尚難採信。
（二）、本件被繼承人陳三六之法定繼承人除兩造外，尚有林惠美、陳瑞芳、陳明仁
        、陳潁娟、陳瑞敏共七人，被繼承財產除系爭土地外，尚有雲林縣四湖鄉○
        ○段第二一五、二一六、二一七、五九九、六００、八五四、八五九、五六
        二、五六二之一、五六二之二等地號土地，及坐落雲林縣四湖鄉○○村○○
        ○路一一一號及同路五七號房屋，並現金二十萬一千零四十五元，陳三六死
        亡時，由上揭全體繼承人繼承，嗣並成立遺產分割協議，除上揭系爭土地、
        五六二、五六二之一、五六二之二地號土地由被上訴人單獨繼承，及上揭中
        山東路一一一號房屋由繼承人陳明仁單獨繼承，及現金由繼承人林惠美、陳
        瑞芳、陳潁娟、陳瑞敏各取得五萬零二百六十一點二五元外，其餘上揭遺產
        均由兩造及陳明仁三人各分得三分之一，此有遺產登記清冊及遺產分割繼承
        協議書各一份附於原審卷可稽。而按遺產繼承人，除配偶外，依左列順序定
        之：一、直系血親卑親屬。二、父母。三、兄弟姊妹。四、祖父母。同一順
        序之繼承人有數人時，按人數平均繼承。但法律另有規定者，不在此限。配
        偶有相互繼承遺產之權，其應繼分，依左列各款定之：一、與第一千一百三
        十八條所定第一順序之繼承人同為繼承時，其應繼分與他繼承人平均。民法
        第一千一百三十八條、第一千一百四十一條、第一千一百四十四條分別定有
        明文。故兩造及其他繼承人之法定應繼分均為七分之一，而依上述遺產分割
        協議內容，上訴人顯已取得超過其法定應繼分之財產，足見與上訴人上開授
        權林惠美辦理遺產繼承、分割登記之意旨並無違背，是上訴人自不得以不知
        系爭土地分配予被上訴人之協議內容，而主張其就系爭土地尚有繼承權。況
        證人林惠美在原審證稱：「伊將被繼承人多筆土地分配給上訴人，系爭土地
        乃因被繼承人陳三六於生前言明分配予上訴人，故伊將此系爭土地分配予被
        上訴人」等情，另證人陳瑞敏亦證述：「伊父親將系爭土地指定分予被上訴
        人，乃因被上訴人尚須負責照顧其等奶奶、母親及陳明仁三人往後生活」等
        語，應認為陳三六已有將系爭土地遺贈予被上訴人之意思，且未侵害上訴人
        法定特留分（即上述陳三六遺產全部之十四分之一），故上訴人主張被上訴
        人應將系爭土地權利持分各九分之一移轉登記予上訴人，並非有據。
三、綜上所述，本件上訴人主張被上訴人應將系爭土地權利持分各九分之一移轉登記
    予上訴人，為無理由，應予駁回。原審為上訴人敗訴之判決，並無不合。上訴意
    旨指摘原判決不當，求予廢棄改判，為無理由，應予駁回。
四、因本案事證已臻明確，兩造其餘主張陳述及所提之證據，均毋庸再予審酌，附此
    敘明。
據上論結，本件上訴為無理由，依民事訴訟法第四百三十六條之一第三項、第四百四
十九條第一項、第七十八條，判決如主文。
中      華      民      國    八十九    年      三      月    二十二    日
                            臺灣雲林地方法院民事庭
~B審判長法官  蕭守田
~B法      官  黃玉清
~B法      官  楊曉惠
右為正本係照原本作成
本件不得上訴
中      華      民      國    八十九    年      三      月     二十二   日
~B法院書記官  謝俊森


司法院資訊處製作；財團法人民間司法改革基金會備份。
